ACORDAO-COMPLETO-2392748

ACÓRDÃO 1090/2020 ATA 4/2020 - SEGUNDA CÂMARA

VISTOS, relatados e discutidos os atos de concessão de pensão civil instituídos por Caleb Ferreira de Lima, Francisco Carlos Rodrigues de Lima e Maria Lúcia Monteiro Silva, ex-servidores da Superintendência de Administração do Ministério do Planejamento, Orçamento e Gestão em Roraima, em favor de Francisca Ferreira de Lima, Cícera Rodrigues Lima e Antônia Filismina de Oliveira, respectivamente.
ACORDAM os ministros do Tribunal de Contas da União, reunidos em sessão da 2ª Câmara, ante as razões expostas pela relatora, e com fundamento nos artigos 71, inciso III, da Constituição Federal de 1988, 1º, inciso V, e 39, inciso II, da Lei 8.443/1992, em:
9.1. considerar legais os atos de concessão de pensão civil em análise, ordenando-lhes o registro;
9.2. dar ciência da presente deliberação às interessadas e à Superintendência do Ministério da Fazenda em Roraima ou ao órgão que a tiver sucedido; 
9.3. arquivar o presente processo.

Atos de concessão inicial de pensões civis instituídas por ex-servidores da Superintendência de Administração do Ministério do Planejamento, Orçamento e Gestão em Roraima.

Segunda Câmara

3. Interessadas: Antônia Filismina de Oliveira (CPF XXX.914.602-XX), Cícera Rodrigues Lima (CPF XXX.535.363-XX) e Francisca Ferreira de Lima (CPF XXX.172.572-XX).

13.1. Ministros presentes: Aroldo Cedraz (na Presidência), Raimundo Carreiro e Ana Arraes (Relatora).
13.2. Ministro-Substituto convocado: Augusto Sherman Cavalcanti.
13.3. Ministro-Substituto presente: André Luís de Carvalho.

ANA ARRAES

Trata-se de atos de concessão inicial de pensões civis instituídas por Caleb Ferreira de Lima, Francisco Carlos Rodrigues de Lima e Maria Lúcia Monteiro de Lima, ex-servidores da Superintendência de Administração do Ministério do Planejamento, Orçamento e Gestão em Roraima. Aos benefícios habilitaram-se as mães dos ex-servidores, respectivamente, Francisca Ferreira de Lima, Cícera Rodrigues Lima e a Antônia Filismina de Oliveira. 
2.	Os atos foram submetidos, para fins de registro, à apreciação do Tribunal de Contas da União, nos termos do art. 71, inciso III, da Constituição Federal. 
3.	Considerando a habilitação das beneficiárias na condição de mãe dos ex-servidores, a Secretaria de Fiscalização de Pessoal (Sefip) promoveu a oitiva das interessadas com vistas a demonstrar a existência de dependência econômica em relação aos instituidores da pensão. Ademais, foi promovida diligência junto à Superintendência de Administração do Ministério da Fazenda em Roraima.
4.	Quanto à beneficiária Francisca Ferreira de Lima, a Sefip afirma que a unidade jurisdicionada encaminhou expediente notificando que a concessão teve amparo em procedimento de justificação judicial, sem, contudo, juntar aos autos cópia do aludido processo. A interessada não respondeu a oitiva do Tribunal. 
5.	Em relação a Cícera Rodrigues Lima, aponta, também, que a unidade jurisdicionada informou que a concessão também teve amparo em procedimento de justificação judicial. A beneficiária também não teria respondido à oitiva do Tribunal, a despeito de ter solicitado dilação de prazo.  
6.	Quanto à interessada Antônia Filismina de Oliveira, a unidade jurisdicionada apontou que a concessão, igualmente, teve amparo em procedimento de justificação judicial. Em resposta à oitiva, Antônia Filismina encaminhou cópia do processo de justificação judicial que amparou a concessão. 
7.	No tocante à primeira beneficiária, a unidade técnica, em pesquisa às bases de dados disponíveis ao Tribunal, detectou que ela exercia atividade empresarial quando do óbito do ex-servidor, estando vinculada à microempresa FF DE LIMA ME (CNPJ 84.054.659/0001-10) , do ramo de minimercados, mercearias e armazéns, na condição de empresária individual, com início de atividade em 1º/9/1994 e baixa em 2/4/2009. 
8.	Nos demais casos, a Sefip não encontrou registros aptos a afastar a presunção de dependência econômica das beneficiárias em relação aos instituidores.
9.	Em razão disso, a unidade técnica propõe considerar ilegal o ato de concessão de pensão a Francisca Ferreira de Lima, negando-lhe o registro e determinando à unidade que se abstenha de realizar os pagamentos correspondentes. Quanto aos demais atos, propõe considerá-los legais, com o correspondente registro. 
10.	O Ministério Público junto ao Tribunal diverge da Sefip, propondo considerar todos os atos ilegais, negando-lhes o registro. Entende que o art. 217, II, “d”, da Lei 8.112/1990 exigia expressamente a comprovação da dependência econômica das beneficiárias para fins de obtenção do benefício, comprovação que não consta dos autos em relação a nenhum dos casos analisados. Outrossim, sustenta que a justificação judicial não é suficiente para comprovar situação de fato nela reconhecida. 
	É o Relatório.

Af Ali Ariston Moreira Lima da Costa (OAB/MA 3.800) representando Cícera Rodrigues Lima; Maria de Lourdes Monteiro Santos (CPF 149.936.862-34) representando Antônia Filismina de Oliveira.

Procurador Sérgio Ricardo Costa Caribé.

Atos sujeitos a registro. Pensão Civil. Genitora. Dependência Econômica. Justificação Judicial. Longo deCurso de Prazo. Segurança Jurídica. Boa-fé. Confiança legítima. Precedentes. Legalidade dos Atos. Registro. - A justificação judicial, em casos excepcionais, poderá ser admitida para comprovação da dependência econômica com vistas à concessão de pensão civil. - Na apreciação de atos sujeitos a registro, o Tribunal poderá privilegiar os princípios da segurança jurídica, da boa-fé e da proteção da confiança em favor do administrado em detrimento do princípio da legalidade, quando a situação jurídica irregular estiver consolidada por longo transcurso de tempo, não houver como afastar a presunção de boa-fé do beneficiário.

PENSÃO CIVIL (PCIV)

Secretaria de Fiscalização de Pessoal (Sefip).

Trata-se de atos de concessão inicial de pensões civis instituídas por Caleb Ferreira de Lima, Francisco Carlos Rodrigues de Lima e Maria Lúcia Monteiro de Lima, ex-servidores da Superintendência de Administração do Ministério do Planejamento, Orçamento e Gestão em Roraima, submetidos à apreciação desta Corte de Contas, nos termos do art. 71, III, da Constituição Federal.
2.	Aos benefícios habilitaram-se as mães dos ex-servidores, respectivamente, Francisca Ferreira de Lima, a Cícera Rodrigues Lima e Antônia Filismina de Oliveira. A concessão das pensões teve amparo em procedimentos de justificação judicial.
3.	A unidade técnica propôs considerar ilegal o ato de concessão de pensão a Francisca Ferreira de Lima, uma vez que constatou, na base do CNPJ, que ela exercia atividade empresarial, na condição de empresária individual, quando do óbito do instituidor. Segundo a Sefip, a interessada teria sido regularmente notificada, mas não respondeu à sua oitiva. Ademais, a Sefip informa que não teria sido juntado aos autos o procedimento de justificação judicial da interessada, o que não corresponde à realidade, conforme detalho a seguir (vide peça 6, p. 59-84) . 
4.	Quanto às demais pensões, a Sefip propõe considerá-las legais, com o correspondente registro, argumentando que não foram detectados registros que pudessem afastar a presunção de dependência econômica das beneficiárias em relação aos respectivos instituidores das pensões.
5.	O Ministério Público junto ao Tribunal, por sua vez, propõe considerar ilegais todos os atos de concessão de pensão civil, argumentando que o art. 217, II, “d”, da Lei 8.112/1990 exigia, expressamente, a comprovação da dependência econômica das beneficiárias para fins de obtenção do benefício e que não constaria dos autos a referida comprovação em relação a nenhum dos casos analisados. Ademais, sustenta que a jurisprudência deste Tribunal seria firme no sentido de que a justificação judicial, desacompanhada de outras provas materiais, não seria suficiente para comprovar a situação de fato nela reconhecida. Cita precedentes.
6.	Peço vênia para divergir, tanto da unidade técnica, quanto do Parquet, para considerar os atos de concessão de pensão legais, conforme as razões expostas a seguir.
I
7.	Em primeiro lugar, entendo que, em situações excepcionais, a justificação judicial deve ser admitida como meio para comprovação de dependência econômica com fins previdenciários.
8.	Tal instituto estava previsto nos artigos 861 e a 866 do CPC/1973 e tinha por finalidade “justificar” a existência de algum fato ou relação jurídica, seja para simples documento e sem caráter contencioso, seja para servir de prova em processo regular. A justificação consistia na inquirição de testemunhas sobre fatos alegados, sendo facultado ao requerente juntar documentos. No procedimento de justificação, há citação de interessados. A justificação era, afinal, julgada por sentença e os autos, entregues ao requerente independentemente de traslado, decorridas 48 horas da decisão.
9.	Nos procedimentos de justificação juntados aos autos (peças 5 e 6) , as audiências foram realizadas perante o Juiz Federal, com a participação de representante da União. As testemunhas inquiridas foram advertidas pelo magistrado sobre as penas de falso testemunho (art. 342 do Código Penal) e prestaram juramento.
10.	Nas inquirições, foi facultado ao representante da União fazer perguntas às testemunhas, o que não foi exercido. 
11.	Vejamos o teor as justificações juntadas aos autos.
12.	Na petição inicial, Francisca Ferreira de Lima sustentou que (peça 6, p. 59) : 
“a requerente é aposentada percebendo um salário mínimo, atualmente com 77 (setenta e sete) anos de idade, é portadora de Diabetes, hipertensão secundária a diabetes, osteoporose, doenças reumáticas, escoliose dorsolombar, depressão e labirintite, além de apresentar ligeiramente distúrbios psíquicos, conforme comprova a atestado médico em anexo, diante deste quadro, a Requerente precisa de assistência contínua (...) ” 
13.	O atestado médico mencionado foi juntado aos autos (peça 6, p. 66) .
14.	No procedimento de justificação, foram ouvidas duas testemunhas: Maria Ozanilda da Silva e Izabel da Silva. A primeira declarou (peça 6, p. 83) :
“QUE a justificante dependia financeiramente de seu filho CALEB FERREIRA DE LIMA, que era funcionário federal; 
QUE CALEB não era casado, não vivia com nenhuma mulher e nem tinha filhos; 
QUE acha que a justificante já recebe uma aposentadoria; 
QUE conhece a família há uns cinco anos, e antes não a conhecia; 
QUE CALEB falou para a depoente que ele não colocou a mãe como dependente porque achava que a mãe ia morrer primeiro e queria cuidar dela por mais tempo” (grifo nosso) 
15.	O depoimento da segunda testemunha foi no mesmo sentido (peça 6, p. 84) :
“QUE a justificante era dependente econômica do seu filho CALEB FERREIRA DE LIMA, funcionário federal; 
QUE ele não era casado e nem vivia junto com uma mulher, nem tinha filho; 
QUE acha que a justificante já recebe urna pensão do seu finado esposo, que era funcionário municipal, trabalhava no Cemitério do Boa Vista. 
DADA A PALAVRA AO ADVOGADO DA JUSTIFICANTE, respondeu a testemunha: QUE a finado CALEB conversava muito com a depoente e dizia que ia colocar sua mãe como dependente, mas como ela tem problema de saúde e ele pensava que ela ia morrer primeiro do que ele, não chegou a fazer isso.” (grifo nosso) 
16.	No tocante a Cícera Rodrigues Lima, compareceram à audiência judicial três testemunhas: Iranildes Correa Oliveira, Jesus Rodrigues da Silva e Laurindo Vaz da Costa.  Os depoimentos são convergentes no sentido de que a interessada dependia economicamente do instituidor (peça 6, p. 5-10) . Transcrevo o depoimento de Iranildes Oliveira:
“QUE conhece a justificante desde que a depoente era criança; 
QUE a depoente e FRANCISCO CARLOS RODRIGUES DE LIMA cresceram juntos no Maranhão; 
QUE FRANCISCO CARLOS morou com a depoente aproximadamente 06 (seis) anos; QUE FRANCISCO CARLOS ajudava a sustentar a mãe, porque era a única pessoa que trabalhava na família dela; 
QUE FRANCISCO CARLOS não tinha mulher, nem filhos;
QUE a justificante tem um filho que mora com ela, mas não trabalha; 
QUE a justificante é viúva e não recebe pensão do ex-marido, de quem estava separada a mais de trinta anos.” (grifo nosso) 
17.	Antônia Filismina de Oliveira, na petição inicial do procedimento de justificação judicial, afirmou que formulara requerimento de pensão junto à DAMF (Diretoria de Administração do Ministério da Fazenda) , o que teria sido negado, pelo fato de o nome da beneficiária constante da declaração de dependentes não ser o encontrado nos documentos da falecida. Promoveu, então, a retificação do registro mediante ação judicial (Processo 885/2000) . Afirmou, ainda, que o órgão responsável (DAMF) impôs a justificação judicial como condição para conceder o aludido benefício, retirando toda e qualquer dúvida quanto à relação de família existente entre a autora e sua falecida filha (peça 5, p. 18) .
18.	Prestaram depoimento, perante a Justiça Federal, as testemunhas Gezivalda Américo Valentim, Ozemir da Silva Santos e João Lopes de Souza (peça 5, p. 74-98) . Os depoimentos foram gravados e são convergentes no sentido de que a beneficiária dependia economicamente da filha falecida. Transcrevo excerto do primeiro depoimento:
“Juiz - Certo! E a senhora conheceu a senhora Maria Lúcia Monteiro?
Testemunha - Sim. Foi a primeira a conhecer.
Juiz -Ah! Sim! Ela faleceu quando, essa senhora?
Testemunha - Ela faleceu no ano passado.
Juiz - No ano passado. A senhora Antônia Filismina de Oliveira, qual era o meio de sobrevivência dela?
Testemunha - Ela, simplesmente, era do lar.
Juiz - - Do lar.
Testemunha - Ela cuidava da casa e a Lúcia era funcionária pública.
Juiz - Sei! E de que órgão?
Testemunha - Ela era professora.
Juiz - Professora, não é?
Testemunha - Então, ela lecionava e a mãe dela cuidava da casa.
Juiz - A mãe dela tinha alguma fonte de renda?
Testemunha - Não.
Juiz - Não?
Testemunha - Simplesmente, a filha é que cuidava dela. Cuidava todos os tempos.
Juiz - Ela dependia inteiramente da filha?
Testemunha - Inteiramente da filha.
Juiz - Durante todo esse tempo em que a senhora a conheceu?
Testemunha - Todo esse tempo e, agora, dependendo disso aí pra continuar.
Juiz - Certo! E antes desse período em que a senhora conheceu a senhora Antônia Filismina de Oliveira, ou seja, antes dos dezenove anos, anteriormente aos dezenove anos, a senhora sabe o que que ela fazia antes?
Testemunha - Simplesmente, era do lar.
Juiz - Do lar?
Testemunha - É!
Juiz - Certo! Ela tem outros filhos ou só tinha senhora Maria Lúcia Monteiro, a falecida?
Testemunha - Ela tem outros filhos, sim.
Juiz - É?  Mas os outros filhos a ajuda?
Testemunha - Bom, sempre. São uma família humilde não é?” (grifo nosso) 
19.	Portanto, nos três casos em análise, os depoimentos prestados por testemunhas compromissadas convergiram no sentido de que as genitoras dependiam economicamente dos instituidores quando dos óbitos. Ademais, reforçam a presunção de boa-fé das interessadas. 
II
20.	É verdade que o art. 217, inciso II, alínea “d”, da Lei 8.112/1990, vigente à época, exigia a comprovação da dependência econômica dos genitores para fins de obtenção da pensão civil, mas a Lei 8.112/90 nada fala sobre a forma de comprovação da dependência econômica. 
21.	Portanto, cumpre examinar a possibilidade de utilização da justificação judicial, ou da prova testemunhal nela produzida, para evidenciar a dependência econômica dos beneficiários da pensão civil. 
22.	Inicialmente, recordo que, segundo o art. 400, caput, do CPC/73 (cf. art. 442 do CPC 2015) , a prova testemunhal é sempre admissível no processo civil, não dispondo a lei de modo diverso. Portanto, para que a prova testemunhal não seja admitida, exige-se a previsão expressa em lei. 
23.	Vejamos, então, o que dizem as leis que tratam de outros regimes previdenciários.
24.	A Lei 8.213/1992, do Regime Geral de Previdência Social, não admitia prova exclusivamente testemunhal com vistas à comprovação de dependência econômica para concessão de pensão civil a genitores e no sentido da comprovação de união estável para concessão do benefício de pensão a companheiros. Segundo o art. 16, §5º, vigente à época:
“Art. 16 (...) 
§5° A prova de união estável e de dependência econômica exigem início de prova material contemporânea dos fatos, não admitida a prova exclusivamente testemunhal, exceto na ocorrência de motivo de força maior e ou caso fortuito, conforme disposto no Regulamento.”
25.	Como se pode extrair do dispositivo, excepcionalmente, a prova exclusivamente testemunhal pode ser utilizada para demonstração da dependência econômica nos casos de força maior ou caso fortuito.
26.	Por sua vez, o Estatuto dos Militares (Lei 6.880/1980) expressamente permitia a justificação judicial como meio de prova da dependência econômica. Confira-se, a propósito, o art. 50, §3°, antes da edição da Lei 13.954/2019:
“Art. 50 (omissis) .
 (...) 
§3º São, ainda, considerados dependentes do militar, desde que vivam sob sua dependência econômica, sob o mesmo teto, e quando expressamente declarados na organização militar competente:
 (...) 
h) a pessoa que viva, no mínimo há 5 (cinco) anos, sob a sua exclusiva dependência econômica, comprovada mediante justificação judicial; 
i) a companheira, desde que viva em sua companhia há mais de 5 (cinco) anos, comprovada por justificação judicial” (grifo nosso) 
27.	Portanto, qualquer que seja o dispositivo usado como paradigma, a prova exclusivamente testemunhal, produzida na esfera judicial, poderá ser usada, em situações excepcionais, para evidenciar a dependência econômica entre beneficiário e instituidor. 	
28.	Vejamos, agora, o entendimento dos tribunais superiores.
29.	O Supremo Tribunal Federal reconhece os efeitos da justificação judicial enquanto não desautorizada pelos meios processuais próprios e autoriza o Tribunal de Contas da União a nela se basear para tomada de decisão. Confira-se, a propósito, a ementa do MS 20.660/DF (rel. min. Francisco Resek, Tribunal Pleno, j. 9/4/1987) :
“Mandado de Segurança. Tribunal de Contas da União. Ato fundado em justificação judicial. Enquanto não desautorizada a justificação judicial pelos meios processuais próprios, e em sede judiciária, seu resultado produz os efeitos a que se destina, autorizando a que o TCU nela se baseie para decidir.”
30.	Em precedente mais recente, a Suprema Corte concedeu mandado de segurança contra acórdão desta Corte que negara registro a aposentadoria por não poder ser a justificação judicial o único elemento probatório do tempo de serviço. O precedente ficou assim ementado: 
“Direito Administrativo. 2. Aposentadoria. 3. Tribunal de Contas da União. Negativa de registro de aposentadoria. 4. Segurança jurídica como subprincípio do estado de direito. Situação consolidada, prevalecendo a boa-fé e a confiança. 5. Aptidão da justificação judicial para produzir os efeitos a que se destina. 6. Segurança concedida.” (MS 22.315, rel. min. Gilmar Mendes, Segunda Turma, j. 17/4/2012) 
31.	Por sua vez, o Superior Tribunal de Justiça possui entendimento consolidado no sentido da impossibilidade de utilização de justificação judicial como início de prova material para comprovação de atividade laborativa, com exceção do caso dos “soldados da borracha”, antes do advento da Lei 9.718/98. 
32.	Transcrevo, por elucidativo, excerto do AgRg no AResp 169.756/Rj (rel. min. Napoleão Nunes Maia Filho, Primeira Turma, j. 6/12/2016) :
“PREVIDENCIÁRIO.  AGRAVO  REGIMENTAL  NO  AGRAVO EM RECURSO ESPECIAL.
SUSPENSÃO   DE   BENEFÍCIO  PREVIDENCIÁRIO.  AUTENTICIDADE  DE  CTPS CONTESTADA.   INFORMAÇÕES   CONTRADITÓRIAS  EM  RELAÇÃO  AO  VÍNCULO LABORAL.   TEMPO  DE  SERVIÇO  NÃO  COMPROVADO.  IMPOSSIBILIDADE  DE UTILIZAÇÃO  DE  JUSTIFICAÇÃO JUDICIAL COMO INÍCIO DE PROVA MATERIAL, QUANDO  NÃO  FUNDADA EM OUTROS ELEMENTOS DE PROVA. AGRAVO REGIMENTAL DO SEGURADO DESPROVIDO.
1. Nos termos do art. 55, § 3º, da Lei 8.213/91, para comprovação do tempo   de   serviço   de  atividade  urbana,  faz-se necessária  a apresentação  de  início razoável de prova material, corroborado por depoimentos testemunhais.
2.  A  Corte  de  origem,  soberana na análise do acervo probatório, confirmando  a  sentença,  consignou que o autor se limitou a trazer cópia da CTPS, de autenticidade duvidosa, não elidida pela recusa na apresentação da original. Esclarecendo, ainda, que o levantamento do CNIS revela que o início das atividades da empresa data em setembro de 1973, enquanto o Segurado afirma vínculo anterior a esta data.
3. Ademais, é firme a orientação desta Corte de que não estando a justificação judicial acompanhada de um conjunto fático-probatório, não pode ser reconhecida como início de prova material do exercício da atividade laborativa. Precedentes: AgRg no AREsp. 28.132/RS, Rel.Min.  NEFI CORDEIRO, DJe 3.2.2015; AgRg no AREsp. 565.575/PR, Rel. Min.  HUMBERTO MARTINS,  DJe  13.10.2014; AgRg no REsp. 903.016/AM, Rel. Min. MARIA THEREZA DE ASSIS MOURA, DJe 4.10.2010.
4.  Agravo Regimental do  Segurado  a  que se nega provimento, com ressalva do ponto de vista do Relator.” (grifo nosso) 
33.	Entretanto, o mesmo não se aplica à utilização de justificação judicial para fins de comprovação de dependência econômica.
34.	Em diversos precedentes, contemporâneos ao caso em tela, o STJ tem decidido conflitos de competência identificando o ramo do Poder Judiciário competente para processar a justificação judicial com vistas a comprovação da dependência econômica. Confiram-se, a propósito, os seguintes precedentes:
“CONSTITUCIONAL. COMPETENCIA. JUSTIFICAÇÃO JUDICIAL. DEPENDENCIA ECONOMICA. A JUSTIFICAÇÃO TEM POR OBJETIVO PROVAR DEPENDENCIA ECONOMICA E NÃO RELAÇÃO DE FAMILIA. INAPLICABILIDADE DA SUMULA 53-TFR, MAS DA SUMULA 32-STJ. POR UNANIMIDADE, CONHECER DO CONFLITO E DECLARAR COMPETENTE O SUSCITADO, JUIZO FEDERAL DA 30A. VARA-RJ.” (CC 3.695/RJ, rel. Min. Jesus da Costa Lima, 3ª. Seção, j. 3/12/1992) 
“JUSTIFICAÇÃO JUDICIAL. JUIZ DE DIREITO. CONFLITO COM JUIZ FEDERAL. - SUMULA 32 STJ. DOMICILIADO O JUSTIFICANTE NA SEDE DE SEÇÃO JUDICIARIA, CABE AO JUIZO FEDERAL PROCESSAR E JULGAR A JUSTIFICAÇÃO PARA COMPROVAÇÃO DE DEPENDENCIA DE SERVIDOR ESTATUTARIO, PARA FINS DE OBTENÇÃO DA PENSÃO ESPECIAL TRATADA PELA LEI 8.112/90.” (CC 3.807/RJ, rel. Min. José Dantas, 3ª. Seção, j. 6/4/1995) 
“CONSTITUCIONAL E PROCESSUAL CIVIL. CONFLITO DE COMPETENCIAS. JUSTIFICAÇÃO JUDICIAL. DEPENDENCIA ECONOMICA. PROVA JUNTO A FUNDAÇÃO DE SEGURIDADE SOCIAL- GEAP. COMPETENCIA DO JUIZO FEDERAL DO DOMICILIO DO AUTOR” (CC 8.872/PB, rel. Min. Adhemar Maciel, 3ª. Seção, j. 6/4/1995) 
“COMPETÊNCIA. JUSTIFICAÇÃO JUDICIAL PARA EFEITO DE PROVA DE DEPENDÊNCIA ECONÔMICA PERANTE ÓRGÃO ESTADUAL. 1. Em se tratando de justificação judicial que não se destina a instruir qualquer pedido junto a entidades que detenham exclusividade de foro perante a justiça federal, tem-se que a competência para processar e julgar o feito é da Justiça Comum Estadual. 2. Conflito conhecido.” (CC 18.564/RR, rel. Min. Anselmo Santiago, 3ª. Seção, j. 9/9/1998) 
35.	Da leitura desses precedentes, é razoável presumir que, naquela época, a justificação judicial era um meio admitido com vistas à comprovação da dependência econômica para fins previdenciários.
36.	Eventual modificação jurisprudencial não pode ser aplicada retroativamente, por força do que dispõe o art. 23 da Lei de Introdução às Normas do Direito Brasileiro, bem como do art. 2°, parágrafo único, inciso XII, da Lei 9.784/99. 
37.	Dessa forma, os precedentes citados pelo Ministério Público junto ao TCU no sentido da impossibilidade de utilização da justificação judicial são todos posteriores às concessões aqui em análise, não podendo, portanto, ser aplicados retroativamente.
38.	Ante o exposto, há de se considerar que a prova testemunhal, emprestada do procedimento de justificação judicial, deve ser admitida para fins de comprovação da dependência econômica das beneficiárias da pensão.
39.	Ademais, exigir outro meio de prova, após quase vinte anos da concessão das pensões, de senhoras em idade avançada (Francisca de Oliveira tem 96 anos, Cícera Lima, 82 e Antônia de Lima, 90) , seria equivalente a exigir a produção de prova diabólica, o que é vedado pelo nosso ordenamento jurídico (art. 373, §2°, do CPC 2015) . 
III
40.	Recordo que, em diversas oportunidades, o Tribunal já se manifestou no sentido de que é possível privilegiar os princípios da segurança jurídica, da razoabilidade, da proporcionalidade e da proteção da confiança em favor do administrado, em detrimento do princípio da legalidade, quando a situação jurídica e remuneratória irregular estiver consolidada por longo transcurso de tempo e não houver como afastar a presunção de boa-fé do beneficiário.
41.	Nesse sentido, destaco os seguintes precedentes de minha relatoria: Acórdão 568/2019-TCU-Segunda Câmara, Acórdão 5199/2012-TCU-Primeira Câmara, Acórdão 1448/2016-TCU-Segunda Câmara e Acórdão 3426/2013-TCU-Plenário.
42.	Esse também tem sido o posicionamento do Egrégio Pretório, que, no julgamento do MS 24.268 (red. p/ ac. min. Gilmar Mendes, Tribunal Pleno, DJ 17/9/2004) , entendeu que não se pode estender indefinidamente a possibilidade de anular ou revogar atos administrativos criadores de situações subjetivas. No caso, tratava-se de mandado de segurança contra ato desta Corte de Contas que considerou ilegal pensão na qual a beneficiária vinha percebendo os proventos há 20 anos. Transcrevo, por elucidativo, excerto da ementa do acórdão:
“Mandado de Segurança. 2. Cancelamento de pensão especial pelo Tribunal de Contas da União. Ausência de comprovação da adoção por instrumento jurídico adequado. Pensão concedida há vinte anos. (...) 7. Aplicação do princípio da segurança jurídica, enquanto subprincípio do Estado de Direito. Possibilidade de revogação de atos administrativos que não se pode estender indefinidamente. Poder anulatório sujeito a prazo razoável. Necessidade de estabilidade das situações criadas administrativamente. 8. Distinção entre atuação administrativa que independe da audiência do interessado e decisão que, unilateralmente, cancela decisão anterior. Incidência da garantia do contraditório, da ampla defesa e do devido processo legal ao processo administrativo. 9. Princípio da confiança como elemento do princípio da segurança jurídica. Presença de um componente de ética jurídica. Aplicação nas relações jurídicas de direito público. 10. Mandado de Segurança deferido para determinar observância do princípio do contraditório e da ampla defesa (CF art. 5º LV) ”
43.	Isso posto, mesmo que não se concorde com a utilização excepcional da justificação judicial como meio de prova, deve-se, no exame dos atos de pensão civil, privilegiar a segurança jurídica, a boa-fé e a confiança legítima dos administrados em detrimento da estrita legalidade, eis que as beneficiárias vêm recebendo as pensões há quase vinte anos consecutivos.  
IV
44.	Por fim, impõe-se tecer considerações sobre a concessão a Francisca Ferreira de Lima, considerando que a Sefip propõe considerar ilegal o respectivo ato de pensão civil, por entender que, nesse caso, estaria afastada a presunção de sua dependência econômica em relação ao instituidor.
45.	Ora, a jurisprudência deste Tribunal tem se firmado no sentido de que “a percepção de renda incapaz de proporcionar subsistência condigna não descaracteriza a dependência econômica”. Vide, a propósito, o Acórdão 7465/2011-TCU-Segunda Câmara (rel.-subst. min. André de Carvalho) e a Súmula 35 do TCU. 
46.	Portanto, a alegação da Sefip de que a beneficiária exercia atividade empresarial quando do óbito do ex-servidor não afasta a dependência econômica em relação a ele, mormente se não há nos autos qualquer evidência indicativa de que a empresa cadastrada na base do CNPJ estava efetivamente em funcionamento (vide atestado médico juntado à peça 6, p. 66) ou de que tal atividade proporcionava à beneficiária condição de vida digna. 
47.	Por sua vez, a percepção de aposentadoria no montante de um salário mínimo, conforme declarado pela beneficiária na justificação judicial (peça 6, p. 59) , também não tem o condão de descaracterizar a dependência econômica.
48.	Pelo contrário, os depoimentos colhidos na justificação judicial indicam que a interessada, de fato, dependia da renda do seu filho, o instituidor. 
	Ante todo o exposto, VOTO por que o Tribunal adote a minuta de deliberação que ora submeto à apreciação deste Colegiado.
TCU, Sala das Sessões Ministro Luciano Brandão Alves de Souza, em 18 de fevereiro de 2020.
ANA ARRAES 
Relatora